---
title: "Análise de dados e redação científica colaborativos -- R & CIA"
author: "Prof. Dr. Alessandro Samuel-Rosa"
date: "19--21 de fevereiro de 2019"
output:
  ioslides_presentation:
    logo: ../img/logo-utfpr.png
    widescreen: true
    smaller: true
    css: styles-slides.css
---

<script src="https://ajax.googleapis.com/ajax/libs/jquery/1.12.2/jquery.min.js"></script>
<script>
    $(document).ready(function() {
    $('slide:not(.title-slide, .backdrop, .segue)').append('<footer></footer>');
    $('footer').attr('label', 'Análise de dados e redação científica colaborativos -- R & CIA');
  })
</script>

# Aquecimento ou preliminares

## Definição do problema

Imagine o seguinte cenário de trabalho científico:

Você está trabalhando em um dos artigos de seu projeto de mestrado ou doutorado e pretende realizar toda a
manipulação e análise dos dados no R. Você ainda não domina completamente o R, mas está disposto a investir em
algum tempo de estudo pois já compreendeu que o cientista moderno precisa saber, pelo menos, uma linguagem de
programação.

Um dos colaboradores do trabalho possui grande experiência com o R e conhecimento mais avançado do que você
sobre alguns métodos estatísticos que você pretende utilizar para analisar seus dados.

Seu orientador não possui nenhum -- ou muito pouco -- conhecimento sobre o R e os métodos estatísticos que você
pretende utilizar para analisar seus dados. As demandas do ensino, pesquisa, extensão e gestão impedem que seu
orientador consiga investir em algum tempo de estudo.

(_Continua..._)

## Definição do problema

(_Continuação..._)

Finalizada a análise dos dados e redação do artigo, você o submete a uma renomada revista científica da sua 
área. Depois de doze meses, quando você e seus colaboradores já estão trabalhando em outro artigo, você rebece
o parecer do editor da revista solicitando revisão profunda do artigo, inclusive, com reanálise estatística dos
dados, reformulação das tabelas e figuras, e inclusão de referências mais recentes.

Seu artigo é publicado e logo alcança grande visibilidade, pois você inovou no uso dos métodos estatísticos e
os resultados encontrados podem representar um avanço importante no conhecimento de sua área. Outros
pesquisadores da sua área querem replicar seu estudo a fim de verificar se os resultados se aplicam a outros 
ambientes e situações. Enquanto isso, alguns pesquisadores mais céticos e experientes querem reanalisar seus
dados e revisar os métodos de análise estatística que você utilizou pois não estão plenamente convencidos 
acerca dos resultados que você encontrou.

## Objetivo da oficina

```{r, echo=FALSE, fig.align='center'}
y0 <- 0.2
y <- c(rep(y0, 25), seq(y0, 0.1, -0.1), rep(0.01, 30), seq(0.1, y0 * 3, 0.1), rep(y0 * 3, 35))
x <- 1:length(y)
par(mgp = c(0, 1, 0), mar = rep(1, 4))
plot(y ~ x, type = "l", xlab = "Tempo", ylab = "Produtividade", ylim = c(0, 1), axes = FALSE)
text(42, 0.1, "Vale da Morte", col = "red")
text(12, 0.25, "Antes")
text(80, 0.65, "Depois")
arrows(-1, -0.01, 100, -0.01, length = 0.1)
arrows(-1, -0.01, -1, 1, length = 0.1)
arrows(x[length(x)- 1], y[length(y)], x[length(x)], y[length(y)], length = 0.1)
```

# Preparação do ambiente de trabalho

# Estrutura de diretórios e arquivos

## Estrutura de diretórios e arquivos

Vamos criar a seguinte estrutura de diretórios e arquivos:

```{r, eval=FALSE}
projeto
|- code/            # código fonte
|
|- data/            # dados usados no projeto
|  |- r/            # dados no formato *.RDA
|  |- raster/       # dados matriciais (GeoTIFF)
|  |- vector/       # dados vetoriais (SHP)
|
|- docs/            # documentos do projeto
|
|- res/             # resultados do projeto
|  |- fig/          # figuras (PNG, TIFF, JPEG, SVG)
|  |- tab/          # tabelas (CSV, TSV)
|
|- tmp/             # arquivos temporários irrelevantes
```

# R/RStudio

## R/RStudio -- Instalação

* R: https://www.r-project.org/
* RStudio: https://www.rstudio.com/

## Projeto do RStudio

Vamos criar um projeto do RStudio para gerenciar os diretórios e arquivos do nosso projeto.

Acesse

`Arquivo > Novo projeto > Diretório existente`

e navegue até o diretório recém criado -- `projeto`.

Pressione

`Criar projeto`

Pronto!

Toda a estrutura de diretórios e arquivos recém criada aparecerá no painel direito inferior do RStudio. Ali 
você encontrará um arquivo chamado `projeto.Rproj`, contendo as definições do projeto.

# git | Controle de versão e gerenciamento de código fonte

## git -- Alguma familiaridade?

```{bash, eval = FALSE}
projeto
|- docs/
|  |- artigo.odt
|  |- artigo-v2.odt
|  |- artigo-v3.odt
|  |- artigo-v3-orientador.odt
|  |- artigo-v3-orientador-v2.odt
|  |- artigo-v4.odt
|  |- artigo-v4-modificado.odt
|  |- artigo-v4-modificado-mais.odt
|  |- ...
|  |- artigo-v15-agora-vai.odt
|  |- artigo-v15-ainda-nao-deu.odt
|  |- artigo-v16.odt
|  |- artigo-v16-modificado.odt
|  |- artigo-v16-submetido.odt
|  |- artigo-v16-negado-sugestoes-revisores.odt
|  |- artigo-v17.odt
```

## git -- Instalação

* git: https://git-scm.com/

```{r, echo = FALSE}
knitr::include_url('https://git-scm.com/')
```

## git -- Inicialização

Existem duas maneiras de habilitar o git num projeto.

A primeira consiste em acessar o Terminal no RStudio, localizado ao lado do Console, e emitir o seguinte 
comando:

```{bash, eval=FALSE}
git init
```

Para a segunda, acesse

`Ferramentas > Opções do Projeto... > Git/SVN`

e escolha o git como sistema de controle de versão do projeto. Após a reinicialização do RStudio, uma nova 
aba será criada no painel superior direito do RStudio. Logo falaremos sobre ele!

Dentre os diretórios e arquivos do projeto você encontrará um novo arquivo chamado `.gitignore`. Logo falaremos
sobre ele!

## git -- Configuração

Antes do primeiro uso do git, é preciso configurar duas variáveis globais: nome do usuário e endereço de 
e-mail.

Acesse o Terminal do RStudio, localizado ao lado do Console, e emita os seguintes comando -- substituindo com 
seus dados os campos pertinentes:

```{bash, eval=FALSE}
git config --global user.name 'Escreva Seu Nome aqui'
git config --global user.email 'escreva-seu@email.aqui'
```

Mais tarde veremos que isso permite identificar, quando trabalhamos em duas ou mais pessoas no mesmo projeto,
quem fez cada alteração e quantas alterações cada um fez -- uma maneira de definir a ordem dos autores?

## git -- Funcionamento

A aba Git, localizada no painel superior direito do RStudio, indica os ___aquivos___ do projeto que podem ser 
submetidos aos sistema de controle de versão. São dois arquivos:

`.gitignore`: definições do projeto.

`projeto.Rproj`: lista dos arquivos que devem ser ignorados pelo sistema de controle de versão.

```{bash, eval=FALSE}
.Rproj.user
.Rhistory
.RData
.Ruserdata
```

Habilite as caixas sob o item `Staged` para adicionar os arquivos ao monitoramento do git.

Acesse o item `Commit` e insira uma mensagem descrevendo a edição feita no projeto, por exemplo: 

```{r, eval=FALSE}
"Inicialização de projeto do RStudio usando git para controle de versão e gerenciamento de código fonte"
```

# packrat | Gerenciamento de pacotes e depedências

## `packrat` | Gerenciamento de pacotes e depedências

> "Any programming environment should be optimized for its task, and not all tasks are alike." 
> ([Cole Arendt, 2018][arendt])

[arendt]: https://rviews.rstudio.com/2018/01/18/package-management-for-reproducible-r-code/

* Dois problemas principais:
    - Como criar um ambiente de programação reprodutível?
    - Como isolar as dependências dos pacotes de um projeto?
* Solução:
    - Criando uma biblioteca de pacotes e suas dependências por projeto!

## `packrat` -- Habilitação

Para habilitar o gerenciamento de pacotes via `packrat` no projeto, acesse

`Ferramentas > Opções do Projeto... > Packrat`

ou

`Pacotes > Packrat`

e marque a opção `Usar packrat com este projeto`.

Também marque as opções `Automatically snapshot local changes` e `Git ignore packrat sources`.

Isso irá criar um novo diretório chamado `packrat` e um arquivo chamado `.Rprofile`.

## `packrat` -- Estrutura e funcionamento

Estrutura do diretório `packrat`

```{r, eval = FALSE}
packrat
|- lib/               # pacotes instalados usados no projeto
|- lib-ext/           # pacotes externos instalados usados no projeto
|- lib-R/             # pacotes básicos do R instalados
|- src/               # código fonte para instalação dos pacotes do projeto
|- packrat.opts       # opções de configuração do `packrat`
|- packrat.lock       # versão do R e lista de pacotes usados no projeto
|- init.R             # funções auxiliares do pacote `packrat` carregadas via .Rprofile
```

## `packrat` -- Estrutura e funcionamento

Estrutura do arquivo `packrat.lock`

```{r, eval = FALSE}
PackratFormat: 1.4
PackratVersion: 0.5.0
RVersion: 3.4.4
Repos: CRAN=https://cloud.r-project.org

Package: packrat
Source: CRAN
Version: 0.5.0
Hash: 498643e765d1442ba7b1160a1df3abf9
```

## `packrat` -- Estrutura e funcionamento

Não esqueça de adicionar os novos arquivos ao monitoramento do git!

Note que o conteúdo de `.gitignore` também foi modificado:

```{r, eval = FALSE}
.Rproj.user
.Rhistory
.RData
.Ruserdata
packrat/lib*/
packrat/src/
```

Use uma mensagem informativa da ação realizada.

```{r, eval=FALSE}
"Inicialização do packrat para gerenciamento de pacotes e dependências"
```

<!-- Using `packrat` with git for (better) version control -->

<!-- > Its sole purpose is to keep track of what versions of packages (and R itself) you are running for any -->
<!-- > given project. -->

<!-- * Step-by-step how to use `packrat` -->

<!-- https://www.joelnitta.com/post/packrat/ -->

* pandoc: https://github.com/jgm/pandoc/releases/
* latex: https://www.latex-project.org/
